---
title: "Json no R_parte2"
description: |
  Este é o segundo tutorial sobre JSON no R. Na (primeira parte)[]
author:
  - name: José de Jesus Filho
    url: https://github.com/jjesusfilho
date: 2022-12-26
output:
  distill::distill_article:
    self_contained: false
---


```{r setup, include=FALSE}
knitr::opts_chunk$set(echo = FALSE)
```


## Pacote jqr

Diferentemente do `JSONlite`, o `jqr` opera com JSON como JSON mesmo. Ele é uma implementação da biblioteca jq: (http://stedolan.github.io/jq/) no R. Há duas interfaces, uma de baixo nível, que emula o `jq` via linha de comando, ou de alto nível que adota funções do R. Em ambas, você precisa saber um pouco de JSON path

### Alto nível

#### Extração 

Suponha que você queira extrair do currículo acima o cpf. Basta chamar a função `jq()` e colocar dentro de aspas o elemento precedido por ponto.

```{r}
library(jqr)

x |> 
  jq(".cpf")

```

Você pode usar essa mesma sintaxe para obter subelementos.

```{r}
x |> 
  jq(".nome.sobrenome")
```

Se quiser obter o primeiro elemento do array educacao, use colchetes:

```{r}
x |> 
  jq(".educacao[0]")
```

Note que JSON começa a contar do zero.

Se quiser a escola do segundo elemento de educacao:

```{r}
x |> 
  jq(".educacao[1].escola")
```

#### Com pipe do R:

```{r}
x |> 
   jq(".nome") |> 
   jq(".primeiro_nome")
```

E se você quiser algo que não existe:

```{r}
s <- x |> 
  jq(".idade")
```
Nada bom, mas você pode pedir que retorne null: 

```{r}
s <- x |> 
  jq(".idade?")
```


#### Substituição

Substituição é tão simples quanto. Vamo substituir "José" por "João" no primeiro_nome:

```{r}
x |> 
  jq('.nome.primeiro_nome = "João"')
```

Repare que precisei colocar tudo entre aspas simples porque primeiro_nome é texto e, por isso, precisei usar aspas duplas em "João".


