---
title: "Json no R - Parte 2"
description: |
  Este é o segundo tutorial sobre JSON no R. Na [primeira parte](https://direitoemdados.consudata.com.br/posts/2022-12-26-json-no-rparte1/), trabalhamos com o pacote `jsonlite`, que converte json para R. Neste, trabalhamos com o pacote `jqr`, o qual manuseia o json por ele mesmo. 
author:
  - name: José de Jesus Filho
    url: https://github.com/jjesusfilho
date: 2022-12-26
output:
  distill::distill_article:
    self_contained: false
---


```{r setup, include=FALSE}
knitr::opts_chunk$set(echo = TRUE)
```


## Pacote jqr

Diferentemente do `jsonlite`, o `jqr` opera com JSON como JSON mesmo. Ele é uma implementação da biblioteca jq: (http://stedolan.github.io/jq/) no R. Há duas interfaces, uma de baixo nível, que emula o `jq` via linha de comando, ou de alto nível que adota funções do R. Primeiramente, mostraremos como o baixo nível porque ele é rico em recursos e uma vez que o conhece, você pode usá-lo inclusive na linha de comando.

## Instalação

Para instalar os binários no Mac e no Windows, basta chamar:

```r
install.packages("jqr")
```

No Linux, você tem de instalar o biblioteca a `libjq-dev` antes.


### Baixo nível

No baixo nível, você tem apenas de chamar a função `jq` e colocar entre aspas aquilo que você escreveria se estivesse usando `jq` no terminal. A biblioteca `jq` tem um playground para você testar: (https://jqplay.org/).

Vamos retomar currículo criado no [primeiro tutorial](https://direitoemdados.consudata.com.br/posts/2022-12-26-json-no-rparte1/):

```{r}
x <- '{
    "id": 2,
    "data": "2022-01-01",
    "nome": {
        "primeiro_nome": "José",
        "sobrenome": "de Jesus Filho"
    },
    "cpf": "123.456.789-34",
    "disponivel": true,
    "educacao": [
        {
            "escola": "EMPG Milton Campos",
            "ensino": "Fundamental",
            "inicio": 1982,
            "fim": 1989
        },
        {
            "escola": "Derville Allegretti",
            "ensino": "medio",
            "inicio": 1990,
            "fim": 1992
        }
    ],
    "experiencia_profissional": [
        {
            "empresa": "Companhia Brasileria de Distribuição",
            "cargo": "empacotador",
            "inicio": 1986,
            "fim": 1988
        },
        {
            "empresa": "Compneus",
            "cargo": "gerente",
            "inicio": 1990,
            "fim": 1992
        },
        {
            "empresa": "Varias",
            "cargo": "muitos",
            "inicio": 1992,
            "fim": 2021
        },
        {
            "empresa": "MPSP",
            "cargo": "Jurimetrista",
            "inicio": 2022,
            "fim": null
        }
    ]
}'
```


#### Extração 

Suponha que você queira extrair do currículo acima o cpf. Basta chamar a função `jq()` e colocar dentro de aspas o elemento precedido por ponto.

```{r}
library(jqr)

x |> 
  jq(".cpf")

```

Você pode usar essa mesma sintaxe para obter subelementos.

```{r}
x |> 
  jq(".nome.sobrenome")
```

Se quiser obter o primeiro elemento do array educacao, use colchetes:

```{r}
x |> 
  jq(".educacao[0]")
```

Note que JSON começa a contar do zero.

Se quiser a escola do segundo elemento de educacao:

```{r}
x |> 
  jq(".educacao[1].escola")
```

#### Com pipe do R:

```{r}
x |> 
   jq(".nome") |> 
   jq(".primeiro_nome")
```

#### com pipe do `qr`:

```{r}
x |> 
   jq(".nome|.primeiro_nome")
```

#### Objeto faltante

E se você quiser algo que não existe:

```{r}
x |> 
  jq(".idade")
```

A sintaxe acima funciona bem quando a chave (key) é simples, começa com uma letra e contêm somente dígitos e sublinhado. Isso aqui não funciona:

```{r error = TRUE}
'{"1a": 4, "&b": 6}' |> 
  jq('.1a')
```

Mas se você colocar a chave entre colchetes, funciona porque esta é a forma segura:

```{r}
'{"1a": 4, "&b": 6}' |> 
  jq('.["1a"]')
```


#### Vírgula

Se você separar os filtros por vírgula, ele roda cada um deles e retorna um array:

```{r}
'{"primeiro_nome": "José","sobrenome": "de Jesus Filho"}' |> 
  jq('.primeiro_nome, .sobrenome')
```


#### Fatiamento

Se o seu JSON é um array, você pode fatiá-lo. No entanto, ele começa a contar do zero e, assim como em Python, o último índice não entra. Isso pode parecer estranho para usuários de R, mas com o tempo você se acostuma.

```{r}
'["a", "b", "c", "d", "e"]' |> 
  jq(".[2:4]")
```

#### Vários valores com `getpath`:

```{r}
x |> 
  jq('getpath(["nome", "primeiro_nome"], ["nome","sobrenome"])')
```



### Substituição

Substituição é tão simples quanto. Vamo substituir "José" por "João" no primeiro_nome:

```{r}
'{"primeiro_nome": "José","sobrenome": "de Jesus Filho"}' |> 
  jq('.primeiro_nome = "João"')
```

Repare que precisei colocar tudo entre aspas simples porque primeiro_nome é texto e, por isso, precisei usar aspas duplas em "João".

### Remoção de valores

A função `del` remove uma chave e seu correspondente valor:

```{r}
'{"primeiro_nome": "José","sobrenome": "de Jesus Filho"}' |> 
  jq("del(.primeiro_nome)")
```


### Operadores

Você pode usar operadores para somar números:

```{r}
'{"a": 3, "b": 5}' |> 
jq(".a + 3")
```

```{r}
'{"a": 3, "b": 5}' |> 
jq(".a * .b")
```

Porém, quando se trata de texto:

```{r}
'{"a": "arroz ", "b": "e ", "c": "feijão"}' |> 
  jq(".a + .b + .c")
```



#### Somente as chaves

Chaves na ordem em que aparecem:

```{r}
x |> 
  jq(". | keys_unsorted")
```

Chaves ordenadas alfabeticamente:

```{r}
x |> 
  jq(". | keys")
```

A chave existe?

```{r}
x |> 
   jq('has("nome")')
```

#### Operadores map e map_values

Você usa map para operar em cada elemento e uma array:

```{r}
'[2,6,8]' |> 
  jq("map(. + 1)")
```

Usa `map_values` para objetos:

```{r}
'{"a": 2, "b": 3, "c": 4}' |> 
   jq("map_values(. *4)")
```


### Expressões regulares

Se você sabe expressões regulares, pode usar, mas ao usar "\\", você tem de dar escape duas vezes:

### Detecta 

Verifica se no cpf há números:

```{r}

x |> 
  jq('.cpf | test("\\\\d")')
```

Você pode usar flags:


    g - Pesquisa global (encontrar todas as correspondências, não apenas a primeira)
    i - Não diferencia maiúsculas de minúsculas
    m - Modo de várias linhas ('.' ignora quebra de linhas)
    n - Ignora correspondências vazias
    p - Ambos os modos s e m estão ativados
    s - Modo de linha única ('^' -> '\A', '$' -> '\Z')
    l - Encontre correspondências mais longas possíveis
    x - Formato regex estendido (ignora espaços em branco e comentários)



```{r}
x |> 
  jq('.nome.primeiro_nome | test("josé"; "i")')

```


#### Captura

Você pode extrair texto com base em regex usando `capture`, mas você tem de informar a nova chave (key). Veja na sintaxe que eu começo com interrogação seguido da nova chave dentro de <...>:

```{r}
'{"cep": ["05077-902", "02598154"]}' |> 
   jq('.cep[] | capture("(?<codigo_postal>[0-9]+-?[0-9]+)")')
```


Este tutorial apenas tocou no pacote `jqr`. Há uma uma multiplicidade de funções e recursos avançados os quais podem ser explorados sem sair do R. Aproveite para ler o manul: (https://stedolan.github.io/jq/manual)