---
title: "Objetos no R"
description: |
  Neste tutorial, mostramos o que são objetos no R e como
  manuseá-los.
author:
  - name: José de Jesus Filho
    url: https://github.com/jjesusfilho
date: 2022-10-15
output:
  distill::distill_article:
    self_contained: false
---

```{r setup, include=FALSE}
knitr::opts_chunk$set(echo = TRUE)
```

## Objetos no R

Objetos são valores nomeados. Quando falamos de valores no R, estamos nos referindo a algo que ocupa espaço na memória ram do cumputador. Pode ser um número, um texto ou um conjunto de números ou de textos.

Esses valores podem ser submetidos a operações matemáticas, no caso de números, ou transformados para gerar outros valores. Por exemplo, "Maria" pode se transformar em "MARIA".

### Criando objetos

Para criar objetos no R, você deve atribuir um valor a um nome. Exemplos:

```{r}
numero <- 2

nome <- "Maria"
numero
nome
```

Perceba que usamos o operador `<-` para atribuir o valor a um nome. No R, você sempre usa esse operador para atribuir. Há um outro operador, o `=`, que também pode ser usado, mas este possui usos mais específicos e falaremos dele no momento oportuno.

Dar nomes a objetos é como dar nome a filhos, alguns são proibidos, outros podem causar muitos problemas no futuro. Se você quiser chamar seu filho de "Esfiha", o cartório irá recusar  o registro. Se você usar certos nomes, o R retornará um erro. Veja os exemplos abaixo, nomes têm de começar com letra e não podem ter operadores.

```r
3 <- 2 
4m <- 4
_x <- 'Mário' 
bem-te-vi <- "pássaro" ## O hífen é um operador matemático.
```

Em todos os casos acima, o R recusará a criação do objeto. Assim mesmo, caso queira insistir na nomeação não convencional, o R aceitará se você usar o acento grave como demarcador:

```{r}
`3` <- 2 
`3`
```

Se você fizer isso, as chances de encontrar problemas no futuro são altas.

É aconselhável usar nomes sugestivos dos valores contidos neles, em letra minúscula e separados por `_`.

```{r}
idade <- c(25,29,40,57)
endereco_residencial <- "Rua José Mario Pereira, 43"
```


### Vetores

Quando concatenamos um conjunto de valores da mesma natureza, chamamos esse objeto de vetor atômico. Exemplos:

```{r}
numeros <- c(2,5,9,20)
numeros 
nomes <- c("Maria", "Flávia","Roberto", "Pedro")
nomes
```

Observe que para criar esses objetos, colocamos eles dentro da letra c com parênteses, que significa **c**oncatenar valores.

Os vetores atômicos são assim chamados porque só podem conter um tipo de valor. Se você tentar concatenar texto com número, este último será convertido em texto e você perderá a capacidade de realizar operações matemáticas com ele.

```{r}
x <- c("Mário", 3)
x
```

## Tipos e classes de objetos

Os objetos podem ter tipos e classes. Os tipos correspondem à natureza mesma do objeto, as classes dizem respeito ao comportamento.

### Inteiros

Você define um inteiro no R, colocando um L depois do número:

```{r}
inteiro <- 4L
typeof(inteiro)
```

Note que usamos a função `typeof()` para saber qual a natureza do objeto. 

### Double

Double ou precisão dupla são formatos numéricos que ocupam 64 bits da memória do computador, em contraste precisão singular, que ocupam 32. São usados para referir a números com casas decimais, tanto racionais quanto irracionais.

```{r}
x <- 2.3
y <- pi

typeof(x)
typeof(y)
```

## Character

Character é o formato texto, ou string, em outras linguagens. Você  usa ele para criar valores que não serão usados para operações matématicas. Para criar character, você precisa usar aspas simples ou duplas. 

```{r}
nome <- "Flaviana"
cpf <- "123.456.768-10"
```

Se você colocar aspas nos números, eles serão tratados como characteres. Se você tentar realizar operações, o R retornará um erro.

```{r error = T}
n1 <- "2"
n2 <- "3"

n1 + n2
```

## Mesmos tipos, diferentes comportamentos (classes)

Em programação, além dos tipos, existe uma outro conceito chamado classe, o qual diz respeito ao comportamento dos objetos. Os tipos básicos que vimos acima, podem ser representados em diferentes classes. Duas delas são especialmente importantes: datas e fatores

### Datas

Datas são do tipo numérico (double), mas visualizadas no seguinte formato: "aaaa-mm-dd", ou seja, mês, dia, ano. Esse formato segue o padrão internacional ISO-8601. O ano vem sempre com quatro dígitos e a ordem segue do maior para o menor.

Para criar datas, precisamos de uma função do R chamas `as.Date()`. 

```{r}
d1 <- as.Date("2022-02-15")
d1
```

Veja que ela foi impressa entre aspas, mas na verdade ela é um double:

```{r}
typeof(d1)
```

Isso ocorre porque, dessa forma, você pode realizar operações matemáticas com datas:

```{r}
d1 <- as.Date("2022-02-15")
d2 <- as.Date("2022-03-16")

d2 - d1
```

Como a data é um número, é possível convertê-la para o formato double, usando a função `as.numeric()`:

```{r}
as.numeric(d1)
```

Esse número, 19038, é o número de dias desde 01 de janeiro de 1970. Datas anteriores a esta data são representadas negativamente:

```{r}
n3 <- as.Date("1950-04-03")
as.numeric(n3)
```

## Fatores

Suponha que você realize uma pesquisa entre seus colegas de trabalho com perguntas como: Qual o seu primeiro nome e qual a sua religião e obtenha as seguintes respostas:

```{r}
primeiro_nome <- c("Fábio","Maria","Maria","José", "Catarina","José")

primeiro_nome

```


```{r}
religiao <- c("cristão","espírita","budista", "cristão","espírita", "cristão")
religiao

```


Parece natural que alguns nomes e algumas religões vão se repetir nas respostas. Quando isso acontece, é preferível pedir ao R para armazenar essas respostas como números e associar etiquetas a esses números, correspondentes às respostas. Esse tipo de dados é chamado de categórico porque os possíveis valores que ele assume são conhecidos e limitados.

Existe uma função no R própria para tratar de dados categóricos.

```{r}
primeiro_nome <- factor(primeiro_nome)
primeiro_nome
```

```{r}
religiao <- factor(religiao)
religiao
```

Ao chamar o função `factor()`, o R associa cada categoria a um número e etiqueta cada uma delas com os nomes originais. Essas etiquetas são atributos chamados níveis (levels). Note que os `levels` estão em ordem alfabética e são únicos.

Religião agora é do tipo numérico, mas de classe fator. Sua natureza é numérica, mas seu comportamento é de categoria. Você visualiza como se fosse texto, mas, na verdade, é um número.

Se você converter o fator para inteiro, ele retorna os números correspondentes. 

```{r}
as.integer(religiao)
```


Há duas vantagens em usar fatores. A primeira é que os dados serão armazenados como inteiros, o que reduz o uso da memória. A segunda é que análises estatísticas realizam operações com matrizes numéricas.

## Matrizes

Matrizes são vetores atômicos com duas dimensões. Vamos criar um vetor de quinze números sequenciais. No R, você faz isso usando : (dois pontos) entre o primeiro e o último:

```{r}
x <- 1:15
x
```

Agora vamos converter para uma matriz de duas três colunas e cinco linhas:

```{r}
matrix(x, nrow = 5) # É suficiente informar o número de linhas
```

Você pode criar uma matriz de textos também. Vamos criar um vetor com as dezesseis primeiras letras do alfabeto. O R já tem um objeto chamado letters, vamos simplesmente obter um subconjunto delas. Para tanto, usamos colchetes.

```{r}
x <- letters[1:16]
x
```



```{r}
matrix(x, ncol = 4)
```

Uma característica das matrizes é que elas são atômicas, i.e, todos os elementos têm de ser do mesmo tipo.

## Dataframes

Semelhante às planilhas do excel ou as tabelas de SQL, o R possui dataframes, que são nada menos que um emparelhamento de vetores do mesmo tamanho.

Para criar dataframes, você usa a função `data.frame()`. Vamos criar um dataframe com os nomes e respectivas religiões acima criados.


```{r}
df <- data.frame(primeir_nome = primeiro_nome,
                 religiao = religiao)
df
```

Há uma classe especial de dataframe chamada tibble, que é praticamente idêntica a dataframe, mas um pouco mais segura para operar.

## Listas

Por fim, o R possui um tipo de objeto chamado `list`. Listas podem conter todos os demais tipois de objetos. Elas geralmente são usados para conter objetos de diferentes tipos e tamanhos. Podemos criar uma lista com alguns dos objetos já criados.

```{r}
lista <- list(religiao, x, df)
lista
```

Os dataframes são, a rigor, listas também, em que cada coluna constitui um elemento. Eles são listas com a classe dataframe. Isso significa que o comportamento dos dataframes será diferente das demais listas. Vamos perguntar ao R qual o tipo e qual a classe do objeto df acima criado.

```{r}
typeof(df)
```

```{r}
class(df)
```


## Indexação e subconjuntos

Diferentemente de outras linguagens, como Python, que começam a contar do zero, o R começa a contar os elementos de um vetor ou de uma lista, a partir  do 1 (um) até o tamanho do vetor. 

Para extrair um elemento de um vetor ou de uma lista, use colchetes com o índice. Por exemplo, se quiser obter a segunda letra do alfabeto:

```{r}
letters[2]
```

Para obter da segunda até a quarta letra:

```{r}
letters[2:4]
```

Se você quiser excluir uma delas, use o sinal de menos na frente do número:

```{r}
letters[-1]
```

Por outro lado, se você quiser obter valores contando do final, use a função `length()` dentro dos colchetes:

```{r}
letters[length(letters)]
```

Há também uma função chamada `tail()`, que é mais lenta, mas é mais flexível:

```{r}
tail(letters,1)
```


Se quiser obter os três últimos valores:

```{r}
tail(letters,3)
```

Essas mesmas regras valem para listas em geral. Para dataframes, há um pacote chamado `dplyr()`, o qual possui funções próprias para isso. 
