---
title: "Json no R - Parte 1"
description: |
  Este é o primeiro tutorial de dois sobre JSON no R. Nesta primeira parte, mostro como usar o pacote `jsonlite` para converter de JSON para R e vice-versa. Na [segunda parte](https://direitoemdados.consudata.com.br/posts/2022-12-26-json-no-rparte2/), trato de como trabalhar com JSON como JSON mesmo no R, sem convertê-lo para lista ou dataframe.
author:
  - name: José de Jesus Filho
    url: https://github.com/jjesusfilho
date: 2022-12-26
output:
  distill::distill_article:
    self_contained: false
---

```{r setup, include=FALSE}
knitr::opts_chunk$set(echo = TRUE)
```

Um dos formatos de arquivos que eu mais gosto de trabalhar é JSON (JavaScript Object Notation). A graça de JSON é ser um formato amigável para seres humanos e para máquinas. Coloco abaixo o exemplo de parte de um currículo. 

```r
{
    "id": 2,
    "data": "2022-01-01",
    "nome": {
        "primeiro_nome": "José",
        "sobrenome": "de Jesus Filho"
    },
    "cpf": "123.456.789-34",
    "disponivel": true,
    "educacao": [
        {
            "escola": "EMPG Milton Campos",
            "ensino": "Fundamental",
            "inicio": 1982,
            "fim": 1989
        },
        {
            "escola": "Derville Allegretti",
            "ensino": "medio",
            "inicio": 1990,
            "fim": 1992
        }
    ],
    "experiencia_profissional": [
        {
            "empresa": "Companhia Brasileria de Distribuição",
            "cargo": "empacotador",
            "inicio": 1986,
            "fim": 1988
        },
        {
            "empresa": "Compneus",
            "cargo": "gerente",
            "inicio": 1990,
            "fim": 1992
        },
        {
            "empresa": "Varias",
            "cargo": "muitos",
            "inicio": 1992,
            "fim": 2021
        },
        {
            "empresa": "MPSP",
            "cargo": "Jurimetrista",
            "inicio": 2022,
            "fim": null
        }
    ]
}

```

Diferentemente de XML, JSON é simples e fácil de manipular. No entanto, essa simplicidade vem com um custo. JSON carece de namespace, o que facilmente pode gerar conflitos e perda de integridade dos dados. Se você quer entender para que serve namespace, carregue o pacote dplyr e busque  a ajuda para a função `filter`, você notará que há duas funções distintas com o mesmo nome, porém uma no namespace dplyr e outra no stats. Pacotes são namespaces, schemas em SQL são namespaces e XML também usa namespaces. Namespaces asseguram unicidade nos nomes dos objetos.

Ademais, JSON só reconhece quatro (4) tipos/classes de dados (texto, número, boleano e nulo). Datas e dados categóricos (fatores ou enum) não são reconhecidos. Além disso, JSON têm duas estruturas universais:

JSON objeto: Uma coleção desordenada de pares chave/valor. Esses valores podem ser aqueles acima mencionados: texto (string), número (number), boleano (boolean) e nulo, bem como os próprios objetos JSON e arrays.

JSON array: Uma coleção ordenada de valores.

Note acima que o JSON está dentro de chaves {...}, indicando que se trata de um objeto JSON. Nele há vários objetos: id, data, nome, cpf, disponivel,  educacao e experiencia_profissional. O id é numérico, data, nome e cpf são textos e disponível é lógico (boleano). Por sua vez, educacao e experiencia_profissional são arrays. Arrays estão sempre entre colchetes. 

Perceba também que as chaves ou nomes (keys) estão sempre entre aspas e os valores, quando textos também entre aspas, números, boleanos e nulos (último ítem "fim" da experiência profissional), sem aspas.

O exemplo acima é simples e fácil de entender, mas JSON pode ser complexo, com profundos aninhamentos de objetos e arrays, o que torna a conversão de um JSON para um objeto nativo do R e vice-versa um desafio e sujeita a erros de toda sorte.

Neste tutorial, mostraremos como trabalhar como pacote jsonlite, o qual converte JSON em objetos do R e vice-versa. No próximo, falaremos do pacote jqr, o qual manuseia JSON como JSON mesmo, sem convertê-lo para lista ou data.frame.

## O pacote jsonlite

O pacote jsonlite permite ler, escrever e validar JSONs. Vamos tratar do exemplo acima:

```{r}
x <- '{
    "id": 2,
    "data": "2022-01-01",
    "nome": {
        "primeiro_nome": "José",
        "sobrenome": "de Jesus Filho"
    },
    "cpf": "123.456.789-34",
    "disponivel": true,
    "educacao": [
        {
            "escola": "EMPG Milton Campos",
            "ensino": "Fundamental",
            "inicio": 1982,
            "fim": 1989
        },
        {
            "escola": "Derville Allegretti",
            "ensino": "medio",
            "inicio": 1990,
            "fim": 1992
        }
    ],
    "experiencia_profissional": [
        {
            "empresa": "Companhia Brasileria de Distribuição",
            "cargo": "empacotador",
            "inicio": 1986,
            "fim": 1988
        },
        {
            "empresa": "Compneus",
            "cargo": "gerente",
            "inicio": 1990,
            "fim": 1992
        },
        {
            "empresa": "Varias",
            "cargo": "muitos",
            "inicio": 1992,
            "fim": 2021
        },
        {
            "empresa": "MPSP",
            "cargo": "Jurimetrista",
            "inicio": 2022,
            "fim": null
        }
    ]
}'
```

o pacote `jsonlite` possui um função para converter JSON para objeto do R chamada `fromJSON`:

```{r}
library(jsonlite)
obj <- fromJSON(x)

obj
```

A vantagem do `jsonlite` é que ele opera um excelente mapeamento entre JSON e objetos do R. O JSON foi convertido numa lista de sete elementos, dos quais alguns vetores de um único elemento, nome é uma lista,  e educacao e experiencia_profissional  são dataframes. Além disso, os textos foram convertidos para characters, números tornaram-se integers, true foi propriamente convertido para TRUE e null para NA.

A data foi mantida como character porque JSON não tem especificação para datas. 

O pacote `jsonlite` possibilita o caminho reverso por meio da função `toJSON`:

```{r results = 'asis'}
toJSON(obj)
```

A primeira observação é que JSON não está nada elegante nem formatado para facilitar a leitura humana. Igualmente, percebe-se que os vetores de um único elemento foram todos convertidos em arrays. Por fim, a chave-valor fim do último cargo, que era NA no R simplesmente desapareceu.

A função `toJSON` possui argumentos para reverter isso.

```{r}
toJSON(obj, 
      pretty = T, ## Tornar amigável ao usuário
      na = "null", ## converte NA para nulo
      auto_unbox = TRUE) ## retira os colchetes dos elementos únicos.

```

Se você quiser salvar um objeto do R como JSON, use a função `write_JSON` com os mesmos argumentos da `toJSON` adicionados do argumento `path`:

```r
write_JSON(obj,
          path = "curriculo.JSON",
          pretty = TRUE,
          na = "JSON",
          auto_unbox = TRUE)
```

### Preservando atributos de objetos R

Por vezes, você quer converter um objeto R para JSON e revertê-lo posteriormente para R. A título de exemplo, vamos criar simples tibble e convertê-la para JSON.

```{r}
df <- tibble::tibble(a = 1:5, b = letters[1:5])

JSON <- toJSON(df, pretty = TRUE)

JSON
```

Se quisermos nossa tibble de volta, o resultado pode ser frustrante:

```{r}
tb <- fromJSON(JSON)

class(tb)
```

O pacote `jsonlite` oferece duas alternativas a `toJSON` e `fromJSON`, as quais preservam os atributos originais:

```{r}
sJSON <- serializeJSON(df, pretty = T)
sJSON
```

O JSON resultante é mais verboso, mas assegura o retorno ao objeto R original:

```{r}
utb <- unserializeJSON(sJSON)
class(utb)
```

Se quisermos imprimir a tibble:

```{r}
utb
```

Há outros recursos no pacote, como imprimir objetos json de forma bonita (prettify), mas creio que o essencial foi falado. Não se esqueça de ler o [tutorial 2](https://direitoemdados.consudata.com.br/posts/2022-12-26-json-no-rparte2/), nele mostramos uma infinidade de recursos para trabalhar com JSON.

