---
title: "Resumindo decisões judiciais com o GPT"
description: |
  Mostra como usar o GPT para resumir inteiro teor de decisões judiciais.
author:
  - name: José de Jesus Filho
    url: https://github.com/jjesusfilho
date: 2023-06-20
output:
  distill::distill_article:
    self_contained: false
---



```{css, echo=FALSE}
pre code {
  white-space: pre-wrap;
}
```

```{r setup, include=FALSE}
knitr::opts_chunk$set(echo = FALSE)
```


## Introdução

Há uma infinidade de possibilidades para o direito quando se trata de transformers, que são o estado da arte em processamento de linguagem natural. O GPT da [Openai](https://openai.com/) é, sem dúvida alguma, o modelo mais bem elaborado de que temos à disposição.

Quando comecei a tratar do assunto com meus alunos, a primeira reação de muitos foi: "Mas o chatGPT mente...". Sim, o chatGPT viaja (alucina) às vezes, especialmente quando você pede informações acerca dos dados sobre os quais ele foi treinado.

No entanto, muitas das tarefas dos juristas estão relacionadas à extração de dados de peças processuais ou geração de peças com base informações fornecidas ad-hoc. Com efeito, na minha experiência, quando restringimos o GPT a trabalhar com dados fornecidos ad-hoc, ele desempenha muito bem e realiza tarefas relevantes, as quais os humanos detestam fazer. Uma delas é resumir o inteiro teor de decisões judiciais.

Isso, porém, não lhe dispensa de validar resultados. Geralmente, eu coleto uma amostra dos resultados e verifico se realmente a extração ou resumo são confiáveis.

## API da Openai

Para esse tutorial, usaremos a API da Openai e um dos pacotes do R que a implementa, o pacote [openai](https://github.com/irudnyts/openai)

A primeira coisa a fazer é criar uma conta na  [Openai](https://openai.com/) e, em seguida, criar uma [chave](https://platform.openai.com/account/api-keys). Quando você cria uma conta, a OPENAI oferece U$5.00 para testar. Use esses créditos nesse tutorial. 

Além disso, você tem de criar uma variável de ambiente para armazenar a chave que você criou. Para tanto, use a função `edit_r_environ()` do pacote `usethis`:

```
usethis::edit_r_environ()
```

Adicione a chave:

```
OPENAI_API_KEY="sk-...."
```
salve o arquivo e reinicie o R.

## Instalação dos pacotes necessários

Para chamar a API, você pode usar o pacote `openai`:

```r
install.packages("openai")
```

No entanto, para este tutorial, vou pedir que você instale o pacate `JurisMiner`, o qual contêm uma função, a qual chama a api da OPENAI para resumir inteiro teor de decisões:

```
install.packages('remotes'). ## Se já não tiver instalado.
remotes::install_github("courtsbr/JurisMiner")
```
Além disso, instale o pacote `tjsp` para baixar algumas decisões judiciais a fim de testarmos.

```r
remotes::install_github("jjesusfilho/tjsp")
```

## Mãos à obra

Carregue os pacotes:

```r
library(tidyverse)
library(tjsp)
library(JurisMiner)
```

Iremos baixar apenas dez decisões de primeira instância. As primeiras que aparecerem da [busca de julgados de primeiro grau(cjpg)](http://esaj.tjsp.jus.br/cjpg/):

```r
dir.create("cjpg")
busca <- r"("danos morais" OU "dano moral")"
tjsp_baixar_cjpg(livre= busca,
paginas = 1,
diretorio = "cjpg")
```

Depois disso, leia os dados para o R:

```r
cjpg <- tjsp_ler_cjpg(diretorio = "cjpg")
```

```{r echo = FALSE}
cjpg <- readRDS("cjpg.rds")
```

Basicamente, esses são os dados retornados:

```{r}
tibble::glimpse(cjpg)
```

Nossa tarefa será criar uma nova coluna com o resumo dos julgados. Antes disso, porém, vamos resumir o primeiro julgado. Seguramente, o seu será diferente do meu:

```{r}
cjpg$julgado[1]
```


## Criando o resumo
Chamaremos a função `resumir_inteiro_teor` do pacote `JurisMiner` para ver como fica o resumo.

```r
resumir_inteiro_teor(cjpg$julgado[1]) |> 
cat()
```

```{r echo = FALSE}
resumo <- readRDS("resumo.rds")
cat(resumo)
```

Nada mal, hein?

## Resumindo múltiplos julgados

Podemos agora chamar a função sobre todo o dataframe:

```r
cjpg <- cjpg |> 
   mutate(resumo = resumir_inteiro_teor(julgado), .before = julgado)
glimpse(cjpg)
```

```{r echo = FALSE}
cjpg1 <- readRDS("cjpg1.rds")
tibble::glimpse(cjpg1)
```

### Visualizando os resumos

Para finalizar, vamos visualizar os resumos. Eu adicionei os números dos processos, caso você queira comparar o resumo com o inteiro teor.

```r
paste("Processo: ",cjpg1$processo,"Resumo:\n", cjpg1$resumo)
```
```{r, echo = FALSE}
paste("Processo: ",cjpg1$processo,"Resumo:", cjpg1$resumo, sep ="\n") |> 
  cat(sep = "\n\n")
```

